臺灣高等法院刑事判決
110年度侵上訴字第78號
上  訴  人  
即  被  告  AD000-A109082B

選任辯護人  楊俊鑫律師
上列上訴人即被告因妨害性自主案件，不服臺灣新北地方法院10
9年度侵訴字第149號，中華民國110年2月23日第一審判決（起訴
案號：臺灣新北地方檢察署109年度偵字第16666號），提起上訴
，本院判決如下：
    主  文
原判決撤銷。
AD000-A109082B犯強制性交罪，處有期徒刑貳年。緩刑伍年，緩
刑期間付保護管束。
    事  實
一、代號AD000-A109082B號之成年男子（真實姓名年籍詳卷，下
    稱甲男）與代號AD000-A109082A號成年女子（真實姓名年籍
    詳卷，下稱B女）為男女朋友（嗣於民國109年8月8日登記結
    婚，現為夫妻）；B女則為代號AD000-A109082號成年女子（
    真實姓名年籍詳卷，下稱A女）之胞姊。甲男於109年3月8 
    日零時許，與B女同至A女位在新北市三重區租屋處（詳細地
    址詳卷）借宿，甲男與B女睡於該住處床鋪，A女則睡於該住
    處床鋪側邊地板。甲男於同日凌晨4時許，見A女尚沉睡中，
    竟基於乘機性交之犯意，利用A女睡著而不知抗拒之機會，
    將A女之外褲、內褲脫去，將手指插入A女陰道內，A女因而
    驚醒，並稱「不要」等語，且伸手推拒甲男手部，甲男不顧
    A女明示反對之意，竟變更原先乘機性交之犯意提升為強制
    性交之犯意，仍違反A女之意願，持續以手指插入A女陰道內
    ，而強制性交行為得逞。嗣因B女遭A女發出聲音驚醒後出言
    阻止，甲男始罷手。
二、案經A女訴由新北市政府警察局三重分局報告臺灣新北地方
    檢察署檢察官偵查起訴。
    理  由
壹、程序部分
一、司法機關所製作必須公示之文書，不得揭露性侵害被害人之
    姓名、出生年月日、住居所及其他足資識別被害人身分之資
    訊，性侵害犯罪防治法第12條第2項定有明文。本案檢察官
    所起訴罪名屬性侵害犯罪防治法所稱之性侵害犯罪，因本院
    所製作之本案判決係屬必須公示之文書，為避免告訴人A女
    身分遭揭露，依上開規定，對於告訴人A女、A女之胞姐B女
    、被告甲男及A女之友人沈○○、王○○、男友金○○等之姓名等
    足資識別身分之資訊，均予以隱匿，僅以如上代號稱之，惟
    卷內均有真實姓名年籍可供比對，合先敘明。
二、本案下列所引之供述證據，檢察官、被告及其辯護人於原審
    及本院依法調查上開證據之過程中，均已明瞭其內容而足以
    判斷有無刑事訴訟法第159條第1項不得為證據之情事，而於
    本院準備程序及本案言詞辯論程序就相關事證之證據能力均
    未聲明異議，本院審酌該等證據作成時之情況，並無違法取
    證或其他瑕疵，認為適於作為本案認定事實之依據，該等供
    述證據自得為本案之證據使用；其餘引用之書證等非供述證
    據，均與本案犯罪待證事實具有證據關聯性，且無證據證明
    有何違法取證之情事，並經本院於審理期日依法踐行調查證
    據程序，亦得為本案之證據使用。
貳、實體部分　　
一、上揭犯罪事實，業據被告於本院準備程序及審理時自白不諱
    （見本院卷第171、224頁），核與證人即告訴人A女於警詢
    、偵查及原審中前後一致之證述內容（見109 年度偵字第16
    666 號卷【下稱偵卷】第14至15、64至66頁、原審卷第116
    至131頁），及其手繪案發當日之房間配置圖相符（見偵卷
    第71頁）。此外，A女之證述，復有下列證據，足以佐證其
    證述之真實性：
　㈠A女於案發當日晚間9時10分許，前往馬偕紀念醫院驗傷並採
    集檢體，驗傷結果呈處女膜5點鐘及7點鐘方向陳舊性V型撕
    裂傷，檢體部分送內政部警政署刑事警察局以DNA-STR鑑定
    法進行鑑定，發現A女外陰部棉棒檢出之男性Y染色體DNA-ST
    R型別，與被告之男性Y染色體DNA-STR型別相符等情，有馬
    偕紀念醫院109年3月8日受理疑似性侵害事件驗傷診斷證明
    書（見標示前案資料表卷宗之偵卷【下稱不公開偵卷】第5
    至7頁）、刑事案件證物採驗紀錄表、性侵害案件驗證同意
    書、疑似性侵害案件證物採集單、內政部警政署刑事警察局
    109年5月12日刑生字第1090045581號鑑定書在卷可稽（見不
    公開偵卷第9至12頁、偵卷第45至47頁）。
　㈡證人B女於案發後之反應
  ⒈B女於偵查中證述略以：當晚參加生日派對後，我跟被告就借
    住A女租屋處，我跟被告睡在床上，A女睡地上，被告先睡著
    ，我跟A女在聊天，後來我才睡著。半夜我聽見一些聲音，
    我妹在呻吟，起先我聽見一兩聲沒注意，因為我太累，後來
    持續發出聲音我才醒來，我看見A女跟被告都在地板上，A女
    躺平在地上，被告也在地上躺平，他們其實沒有很接近，醒
    來後我打開電燈，我就將被告手拉開，他的手本來在棉被外
    ，我就生氣發脾氣，A女就一直躺在地上，過了10幾、20幾
    分鐘我還在吵鬧，A女就起身走進廁所，進去廁所很久，A女
    在廁所時，我有罵被告說「你真的是畜生，我沒辦法跟你當
    家人」。等到A女從廁所出來後說要出去走走，要我與被告
    自己慢慢聊，但當時太晚我就沒讓A女出門。後來A女就很冷
    靜，我問她說現在要怎樣、要不要報警，她回我說你決定就
    好等語（見偵卷第171至172頁），於原審審理時就上開情節
    亦為大致相同之證述（見原審卷第133至145頁）。依B女前
    開證述內容，其於案發當日與被告一起投宿A女租屋處後，
    被告先睡，A女與B女則係聊天後方入睡，且被告與B女原均
    睡在床鋪上、A女睡在地上，B女睡著時係因聽到A女發出聲
    音始被吵醒，又B女甦醒後並有責罵被告，該部分證詞與A女
    指訴情節相互吻合（至B女其餘證述不可採部分，詳後述）
    ，足見A女前開證詞，並非虛妄。
　⒉又觀諸A女與B女於案發當日即109年3月8日下午8時28分許之
    通訊軟體Instagram（下稱IG）對話訊息，A女向B女告知已
    前往警局備案時，B女稱「昨天是怎麼樣？」、「我沒有去
    上課，離開之後拿了鑰匙就走」，且其詢問A女報案後將會
    有何後果後，向A女表示「我覺得對妳真的很抱歉」，經A女
    詢問「姐姐妳跟她有訊息對話嗎？」、「如果有他承認的訊
    息」、「就幫我截圖」、「因為都是口頭的談話無法構成證
    據，他到時後可以說他喝醉了不知道是我」等語後，B女猶
    稱「有沒有其他處理方式？我真的不知道怎樣才好」、「一
    個是我妹妹，一個是本來要結婚的人」等詞，有上開IG對話
    紀錄可參（見偵卷第113頁）。由上開對話內容中，B女並無
    責罵A女何以與被告間有男歡女愛或欲進行合意性交之情形
    ，反而向A女表示歉意，並希望能有轉圜餘地，足認A女證稱
    被告係違反其意願對其強制性交之指訴，堪可採信。
  ㈢再觀諸A女於案發當日晚間，即透過手機通訊軟體LINE（下稱
    LINE）告知友人沈○○、男友金○○、友人王○○等人，其於通訊
    軟體中所描述案發經過與其前開指訴情節，均屬一致；在A
    女與其男友金○○之LINE之對話內容中，A女一再表示「我的
    人生，這些亂七八糟的，奇怪的...」、「我都不要了」、
    「我不要我的家人」、「好討厭」、「我受傷了」；與友人
    王○○之訊息中則稱「我覺得好噁心」、「很崩潰」、「我只
    擔心他接受的懲罰太少」、「真的若是我不送他入監獄，就
    是毀了自己」等，此有A女與沈○○、金○○及王○○等人之LINE
    對話紀錄翻拍照片各1份在卷可佐（見偵卷第85至89、123至
    129、141至144頁）；甚且在經B女告知不欲將被告行為讓其
    等父母、家族成員知悉，不願張揚此事後，A女在LINE對話
    內容表示：「○○○（被告姓名）真的是個人渣，他說他睡覺
    的時候我跑過去對他亂來」、「還是我直接把他殺了不要去
    坐牢」、「我快瘋了」、「我真的沒辦法上班」、「我想現
    在就讓他去坐牢！！！！！！！！！」、「我要讓他加重刑
    罰！」等文字（見偵卷第95頁）。
　㈣又A女於案發後之同年月14日前往馬偕紀念醫院就診，經診斷
    患有急性陰道炎之症狀，且因情緒低落、胸悶、心悸、難專
    注、提不起勁之情形，前往主愛心靈診所就診，經診斷罹患
    憂鬱症等情，分別有馬偕紀念醫院109年3月14日乙種診斷證
    明書、主愛心靈診所109年7月8日診斷證明書各1份可資佐證
    （見偵卷第145、147頁）；而A女於110年2月至同年9月間，
    持續在新北市政府家庭暴力暨性侵害防治中心接受心理諮商
    ，依其心理諮商紀錄表之記載，其情緒仍呈現不穩定、憂鬱
    之症狀，有A女之心理諮商紀錄表在卷可參（見本院卷第235
    至255頁）。A女更就本案案發經過、B女目睹情形及案發後
    家人處理狀況等節，自書文件後刊登在臉書社群軟體，有A
    女社群軟體Facebook貼文翻拍照片1份在卷為憑（見不公開
    偵卷第25至27頁），觀諸A女所刊登上開自書文件，字跡工
    整，然書寫至末段抒發心情部分之字跡，則明顯呈現潦草、
    放大之狀況，於本院審理程序到庭陳述意見時，亦出現情緒
    激動痛哭之反應（見本院卷第225頁，110年9月28日審判程
    序筆錄），綜合上情，可見A女上開生理及心理反應，與本
    案性侵害事件確具有緊密之關連性，不論與家人、友人之對
    話或偵審過程中，均出現性侵害被害人常見之負面情緒反應
    ，益徵A女前開所述遭被告強制性交情節為真實。
  ㈤被告於案發後之109年3月10日曾使用LINE傳訊息與A女：「找
    時間聊一下」、「其實我覺得有一些誤會」、「我是覺得有
    一些誤會我們聊聊」、「大家都熟悉討論討論並且彼此了解
    就好了」，並於同年月10、11日多次表示「真的還是很抱歉
    」、「真心抱歉　希望你能見諒」、「真的很抱歉」、「我
    真心想要表達我的歉意」、「我覺得很抱歉」等詞（見偵卷
    第157至158頁），並未否認案發當日以手指侵入A女陰道之
    行為，且多次傳送表達歉意、希望A 女能夠原諒之文字訊息
    ；被告事後更透過友人王○○於109年7月15日電匯新臺幣（下
    同）20萬元予A女，此經證人沈○○於原審時證稱：被告拿14
    萬元出來，我借他6萬元，之後他把20萬元匯給另1個女性潛
    友，那個女生跟A女蠻熟的，請那個女生去跟A女協調，最後
    錢交由那位女生匯給A女，共20萬元等語明確（見原審卷第1
    47頁），並有網路銀行轉帳紀錄在卷可佐（見偵卷第149頁
    ）。
  ㈥對被告有利證據不採之理由
　　至於B女嗣後雖於偵查及原審審理時，翻異前詞證稱：其係
    聽到A 女舒服之呻吟聲而醒來云云，惟B女於案發當晚曾透
    過IG對A 女表示歉意，已見前述，倘真如B女所述，係因聽
    聞A女舒服之呻吟聲而醒來，則依B女與被告已論及婚嫁之交
    往密切程度，當會同時對於被告及A女兩人之行為憤恨不已
    ，然B女不僅未責罵A女，反而對A女表示歉意，又在案發現
    場之第一時間出手打被告，並責罵被告「畜生」等激憤言詞
    ，凡此諸節均與其發現被告與A女兩人合意性交之所可能反
    應迥異，是B女該部分之證述，顯違常情事理。況B女在上開
    與A女間之對話訊息間，除向A女表示歉意外，尚有詢問A女
    「有沒有其他處理方式？我真的不知道怎樣才好」、「一個
    是我妹妹，一個是本來要結婚的人」等詞，堪認B女因與被
    告、A女間之關係，已感左右為難，復參以B女業於案發後與
    被告登記結婚，現為夫妻，並育有1名7個月大之子女，有被
    告提出之戶口名簿可憑（見本院卷第75頁），則B女此部分
    證詞，顯有迴護被告之情形，難認可採。 
  ㈦由上開各項補強證據，足認被告於本院所為之上開任意性自
    白與事實相符，堪可採信。綜上，本案事證明確，被告犯行
    ，洵堪認定，應依法論科。
二、論罪科刑
 ㈠按犯罪行為始於著手，故行為人於著手之際具有何種犯罪故意
    ，原則上應負該種犯罪故意之責任。惟行為人若在著手實行
    犯罪行為繼續中轉化（或變更）其犯意（即犯意之升高或降
    低）而繼續實行犯罪行為，致其犯意轉化前後二階段所為，
    分別該當於不同構成要件之罪名，而發生此罪與彼罪之轉化
    ，除另行起意者，應併合論罪外，若有轉化（或變更）為其
    他犯意而應被評價為一罪者，自應依吸收之法理，視其究屬
    犯意升高或降低而定其故意責任，犯意升高者，從新犯意；
    犯意降低者，從舊犯意（最高法院106年度台上字第824號、
    105年度台上字第2362號等判決意旨參照）。查被告行為之
    初，雖係基於乘機性交之犯意，趁A女熟睡不知抗拒之際，
    以手指侵入A女陰道內為乘機性交犯行，然於實施乘機性交
    行為中，A女因疼痛驚醒並以口頭、肢體推拒方式明示反對
    之意，被告仍不顧A女之拒絕，以前揭不法腕力為之，自係
    變更原乘機性交犯意升高為強制性交犯意，因被告當時係轉
    化犯意而非另行起意，揆諸上開說明，其轉化犯意前、後之
    行為，仍應整體評價為1個強制性交罪。故核被告所為，係
    犯刑法第221條第1項之強制性交罪。
  ㈡次按刑法第59條規定犯罪之情狀顯可憫恕者，得酌量減輕其
    刑，所謂「犯罪之情狀」，與刑法第57條規定科刑時應審酌
    之一切情狀，並非截然不同之領域，於裁判上酌減其刑時，
    應就犯罪一切情狀（包括第57條所列舉之10款事項），予以
    全盤考量，審酌其犯罪有無顯可憫恕之事由，即有無特殊之
    原因與環境，在客觀上足以引起一般同情，以及宣告法定最
    低度刑是否猶嫌過重等，資為判斷，且適用刑法第59條酌量
    減輕其刑時，並不排除同法第57條所列舉10款事由之審酌。
    被告不思尊重A女之性自主決定權，執意為上開犯行，固應
    給予相當之制裁，惟考量被告前無任何犯罪紀錄，有其本院
    前案紀錄表可按，素行並非不良，又有正當職業及專長，有
    B女及甫出生之子女、被告父母均需仰賴被告之照顧，其於
    本院審理中，亦一再向A女道歉，表達後悔之意，復與A女達
    成民事和解，並依和解條件履行，有被告自書之道歉信、戶
    口名簿、名片、相關證照、B女書信、原審法院110年5月13
    日和解筆錄、110年10月21日和解書、金融機構匯款申請書
    及被告之轉帳資料在卷可稽（見本院卷第63至64、65、67至
    69、71至74、75、79、113至132、145、151、187、233、26
    1至267、271、275、297至298、329頁），依本案犯罪之具
    體情狀、被告犯行情節與家庭背景，倘科以最低法定刑即有
    期徒刑3年，非無情輕法重之憾，爰依刑法第59條規定酌減
    其刑，以求個案量刑之妥適平衡。
三、撤銷改判之理由及量刑暨緩刑之審酌
  ㈠原審經調查後，以被告犯罪事證明確，予以論罪科刑，固非
    無見。惟查，被告前於原審審理時雖矢口否認犯行，上訴本
    院後，已知正視己非，坦承犯行，復與A女達成和解，彌縫
    之犯後態度尚稱可取，是本件之量刑基礎已有變更；復有適
    用刑法第59條酌減其刑規定之情形，均業如前述，原判決未
    及審酌上情，未依刑法第59條之規定酌減其刑，亦未就上述
    有利被告之量刑事由予以科刑，其量刑裁量權之行使，即有
    未周延之情形而有可議之處。被告上訴意旨請求從輕量刑並
    依刑法第59條之規定酌減其刑，為有理由，應由本院予以撤
    銷改判。
  ㈡爰以行為人之責任為基礎，審酌被告與A女之胞姐B女於案發
    時為男女朋友（嗣並登記結婚），與A女間亦具有一定情誼
    ，關係尚非疏離，竟為滿足己身性慾，趁與B女一同前往A女
    租屋處留宿，且A女熟睡之機會，乘機以手指插入A女陰道內
    性交，嗣A女驚醒並抗拒後，猶未停手，更將犯意提升為強
    制性交犯意，違反A女意願為之，造成A女身心莫大傷害，及
    考量被告自陳博士肄業之教育程度，現職為醫療器材研發工
    程師、經濟狀況普通（見本院卷第224頁），暨A女之量刑意
    見等一切情狀，改量處如主文第2項所示之刑。
　㈢末按現代刑法在刑罰制裁之實現上，傾向採取多元而有彈性
    之因應方式，對行為人所處刑罰執行與否，多以刑罰對於行
    為人之矯正及改過向善作用而定。倘認行為人有以監禁加以
    矯正之必要，固須入監服刑；如認行為人對於社會規範之認
    知及行為控制能力並無重大偏離，僅因偶發犯罪，執行刑罰
    對其效用不大，祇須為刑罰宣示之警示作用，即為已足，此
    時即非不得延緩其刑之執行，並藉違反緩刑規定將入監執行
    之心理強制作用，謀求行為人自發性之矯正及改過向善。而
    行為人是否有改過向善之可能性及執行刑罰之必要性，係由
    法院為綜合之審酌考量，並就審酌考量所得而為預測性之判
    斷，但當有客觀情狀顯示預測有誤時，亦非全無補救之道，
    法院仍得在一定之條件下，依刑法第75條、第75條之1規定
    撤銷緩刑，使行為人執行其應執行之刑，以符正義（最高法
    院106年度台上字第1867號判決意旨參照）。查被告前未曾
    受有期徒刑以上刑之宣告，有本院被告前案紀錄表可稽，其
    於本院審理中已坦認犯行，且先後於110年5月13日在原審法
    院就本案之侵權行為損害賠償事件作成和解筆錄，及同年10
    月21日與A女再行簽立和解書，被告並依雙方之和解條件給
    付和解金（見本院卷第327至329頁），已如前述，信經此偵
    審程序之教訓，被告應當知所警惕，無再犯之虞；再斟酌A
    女於110年11月2日當庭表示：我僅同意法官給被告減刑或緩
    刑的機會，如果法院給予被告減刑或緩刑，我可以接受等語
    （見本院卷第345至346頁），本院綜合各情，復考量被告與
    其配偶家庭間人際關係之修復，因認對於被告所科之刑，以
    暫不執行為適當，爰依刑法第74條第1項第1款之規定，併予
    宣告緩刑5年，暨依刑法第93條第1項第1款規定諭知緩刑期
    間付保護管束。
據上論斷，應依刑事訴訟法第369條第1項前段、第364條、第299
條第1項前段，刑法第221條第1項、第59條、第74條第1項第1 款
、第93條第1項第1款，判決如主文。
本案經檢察官劉家瑜提起公訴，被告上訴後，檢察官楊四猛到庭
執行職務。
中　　華　　民　　國　　110 　年　　11　　月　　23　　日
                  刑事第二十一庭審判長法　官　林怡秀
                              　　    法　官　蔡羽玄
                              　      法　官　胡宜如
以上正本證明與原本無異。
如不服本判決，應於收受送達後20日內向本院提出上訴書狀，其
未敘述上訴之理由者並得於提起上訴後20日內向本院補提理由書
（均須按他造當事人之人數附繕本）「切勿逕送上級法院」。
                                      書記官　黃芝凌
中　　華　　民　　國　　110 　年　　11　　月　　23　　日
附錄：本案論罪科刑法條全文
中華民國刑法第221條（強制性交罪）
對於男女以強暴、脅迫、恐嚇、催眠術或其他違反其意願之方法
而為性交者，處3年以上10年以下有期徒刑。
前項之未遂犯罰之。